ACORDAO-COMPLETO-2405191

ACÓRDÃO 1117/2020 ATA 15/2020 - PLENÁRIO

VISTA, relatada e discutida esta tomada de contas especial, instaurada por força do Acórdão 1803/2005-TCU-Plenário, para apurar irregularidades ocorridas no Banco do Brasil S.A., nas áreas de licitações e contratos de publicidade e propaganda, convênios, consultorias, patrocínios e outras correlatas.
ACORDAM os ministros do Tribunal de Contas da União, reunidos em sessão do Plenário, ante as razões expostas pela relatora, e com fundamento nos arts. 1º, inciso I, 16, inciso III, alíneas "b" e "c", 23, inciso III, alínea "a", 26 e 28, inciso II, da Lei 8.443/1992 c/c os arts. 202, § 6º, 214, inciso III, alínea "a", e 217 do Regimento Interno, em: 
9.1. levantar o sobrestamento do presente processo;
9.2. excluir Renato Luiz Bellinetti Naegele da relação processual;
9.3. julgar irregulares as contas de Cláudio de Castro Vasconcelos, Henrique Pizzolato e da empresa Mullen Lowe Brasil Publicidade Ltda.;
9.4. condenar, solidariamente, os responsáveis abaixo indicados ao recolhimento, aos cofres do Banco do Brasil S.A., das quantias abaixo indicadas, atualizadas monetariamente e acrescidas de juros de mora calculados a partir de cada data até a data do pagamento:
9.4.1. Responsáveis: Cláudio de Castro Vasconcelos e Mullen Lowe Brasil Publicidade Ltda.:
	VALOR ORIGINAL (R$) 
	DATA DA OCORRÊNCIA

	28.915,93
	19/3/2002

	10.201,28
	6/5/2002

	14.859,36
	26/7/2002

	22.001,40
	5/8/2002

9.4.2. Responsáveis: Cláudio de Castro Vasconcelos, Henrique Pizzolato e Mullen Lowe Brasil Publicidade Ltda.:
	VALOR ORIGINAL (R$) 
	DATA DA OCORRÊNCIA

	7.748,76
	30/10/2003

9.5. fixar prazo de 15 (quinze) dias, a contar das notificações, para comprovação, perante o Tribunal, do recolhimento das dívidas acima imputadas;
9.6. autorizar a cobrança judicial das dívidas, caso não atendidas as notificações;
9.7. autorizar o pagamento das dívidas em até 36 (trinta e seis) parcelas mensais consecutivas, caso venha a ser solicitado pelos responsáveis antes do envio do processo para cobrança judicial;
9.8. fixar o vencimento da primeira parcela em 15 (quinze) dias, a contar do recebimento das notificações, e o das demais a cada 30 (trinta) dias, com incidência de encargos legais sobre o valor de cada prestação; 
9.9. alertar aos responsáveis que a inadimplência de qualquer parcela acarretará vencimento antecipado do saldo devedor;
9.10. determinar a juntada de cópia desta decisão às prestações de contas do Banco do Brasil dos exercícios de 2001, 2002 e 2003 (TCs Processo 009.744/2002-0, Processo 014.060/2003-5 e Processo 008.925/2004-8) ;
9.11. remeter cópia deste acórdão ao procurador-chefe da Procuradoria da República no Distrito Federal, nos termos do art. 16, § 3º, da Lei 8.443/1992.

Tomada de contas especial autuada em razão de irregularidades nas áreas de licitações e contratos de publicidade e propaganda.

Banco do Brasil S.A.

3. Responsáveis: Cláudio de Castro Vasconcelos (CPF XXX.377.641-XX), Henrique Pizzolato (CPF XXX.719.659-XX), Mullen Lowe Brasil Publicidade Ltda. (CNPJ 61.067.377/0001-52) e Renato Luiz Bellinetti Naegele (CPF XXX.076.621-XX).

13.1. Ministros presentes: José Mucio Monteiro (Presidente), Walton Alencar Rodrigues, Benjamin Zymler, Aroldo Cedraz, Raimundo Carreiro, Ana Arraes (Relatora) e Bruno Dantas.
13.2. Ministros-Substitutos presentes: Marcos Bemquerer Costa, André Luís de Carvalho e Weder de Oliveira.

ACORDAO-COMPLETO-2483708

Acórdão 1629/2021 - Plenário

ANA ARRAES

A instrução da Secretaria de Aquisições Logísticas - Selog (peça 36) , acolhida por diretor (peça 37) e pela secretária (peça 38) , foi no seguinte sentido:
	"INTRODUÇÃO
1.	 Cuidam os autos de Tomada de Contas Especial instaurada por força do Acórdão 1803/2005-TCU-Plenário, tendo como relator o Ministro Benjamin Zymler (peça 1, p. 166-168) , em decorrência de representação formulada por equipe de auditoria da então 2ª Secex realizada no Banco do Brasil S. A. e no Banco Popular do Brasil S.A. nas áreas de licitações e contratos de publicidade e propaganda, convênios, consultorias, patrocínios e outras correlatas (Portaria de Fiscalização n. 1369 de 15/9/2005, à peça 1, p. 3-4) . 
	HISTÓRICO
2.	No referido Acórdão 1803/2005-TCU-Plenário (Relator Benjamin Zymler) , proferido em 9/11/2005, constam as seguintes deliberações (peça 1, p. 166-168) :
9.1. conhecer da presente representação com fulcro nos arts. 234, 235 e 237 do Regimento Interno;
9.2. converter o presente processo em tomada de contas especial com fundamento no art. 47 da Lei n.° 8.443/1992, para determinar a citação solidária dos responsáveis Cláudio de Castro Vasconcelos, em razão de sua omissão no dever de fiscalizar o contrato, Renato Luiz Belinette Naegele e Henrique Pizzolato, em razão de sua omissão no dever de supervisionar as atividades da Gerência-Executiva de Propaganda, e da empresa Lowe Ltda., em razão da apropriação indevida dos valores relativos aos bônus de volume concedidos pelas empresas Editora Gráficos Burti Ltda. e Kriativa Gráfica e Editora Ltda., conforme especificação abaixo: 
9.2.1. Cláudio de Castro Vasconcelos (Gerente Executivo de Propaganda) , Renato Luiz Belinette Naegele (Diretor de Marketing e Comunicação) e Lowe Ltda., pelos seguintes valores:       
                
	Data
	Valores (R$) 
	Referência

	17/12/2001
	9.506,64
	Bônus de volume relativo às NF 60.553 e 60.554 da Editora Gráficos Burti Ltda.

		190,13
	Honorários pagos indevidamente, relativos às NF 60.553 e 60.554 da Editora Gráficos Burti Ltda.

	19/3/2002
	28.348,95
	Bônus de volume relativo à NF 64.914 da Editora Gráficos Burti Ltda.

		566,98
	Honorários pagos indevidamente, relativos à NF 64.914 da Editora Gráficos Burti Ltda.

	06/05/2002
	10.001,25
	Bônus de volume relativo à NF 67.338 da Editora Gráficos Burti Ltda.

		200,03
	Honorários pagos indevidamente, relativos à NF 67.338 da Editora Gráficos Burti Ltda.

	26/07/2002
	14.568,00
	Bônus de volume relativo à NF 71.520 da Editora Gráficos Burti Ltda.

		291,36
	Honorários pagos indevidamente, relativos à NF 71.520 da Editora Gráficos Burti Ltda.

	05/08/2002
	21.570,00
	Bônus de volume relativo às NF 71.887 e 71.888 da Editora Gráficos Burti Ltda.

		431,40
	Honorários pagos indevidamente, relativos às NF 71.887 e 71.888 da Editora Gráficos Burti Ltda.

9.2.2. Cláudio de Castro Vasconcelos (Gerente Executivo de Propaganda) , Henrique Pizzolato (Diretor de Marketing e Comunicação) e Lowe Ltda., pelos seguintes valores:    
	Data
	Valores (R$) 
	Referência

	30/10/2003
	7.596,82
	Bônus de volume relativo às NF 25.080 e 25.081 da Kriativa Gráfica e Editora Ltda.

		151,94
	Honorários pagos indevidamente, relativos às NF 25080 e 25.081 da Kriativa Gráfica e Editora Ltda.

9.3. determinar ao Banco do Brasil S/A que realize, no prazo de trinta dias, com base na cláusula 2.5.4 do contrato, auditoria na empresa Lowe Ltda., com vistas a obter e juntar a estes autos todas as notas fiscais relativas a serviços de 'bônus de volume' emitidas pela empresa no período em que ocorreram pagamentos relativos ao contrato, de modo a evidenciar a existência ou não de outros descontos omitidos do contratante, a exemplo daqueles já apurados; 
9.4. encaminhar cópia deste acórdão, bem como do voto e relatório que o fundamentam:
9.4.1. à Comissão Parlamentar Mista de Inquérito dos Correios, com sugestão de quebra do sigilo fiscal da empresa Lowe Ltda.; 
9.4.2. ao Ministério Público junto ao Tribunal de Contas da União, com vistas a avaliar a conveniência e oportunidade de interpor recurso de revisão para reabrir as contas do Sr. Renato Luiz Belinette Naegele relativas ao exercício de 2001; 
9.5. determinar à 2a Secretaria de Controle Externo que verifique, no âmbito da auditoria de que cuida o TC Processo 012.095/2005-8: 
9.5.1. a correção dos pagamentos efetuados à Lowe Ltda., de forma a comprovar a exatidão dos pagamentos de honorários;
9.5.2. a exatidão, no âmbito do contrato firmado entre Banco do Brasil e Lowe Lintas & Partners Ltda., dos valores pagos a título de veiculação, bem assim do desconto padrão de agência; 
9.5.3. a existência de terceirização onerosa de atividades de criação publicitária que deveriam ser executadas pela Lowe Ltda.; 
9.5.4. a ocorrência ou não de pagamentos, pelo Banco do Brasil, de faturas referentes a insumos que deveriam ser assumidos pela contratada, nos termos da cláusula 2.7.1.
3.	Constam destes autos o Relatório e Voto do Ministro Relator que embasaram o supracitado Acórdão, à peça 1, p. 153-165.
	EXAME TÉCNICO
4.	Preliminarmente, se observa que o presente processo trata apenas do cumprimento do item 9.2 da supracitada decisão, visto que o monitoramento das demais determinações foi realizado no âmbito do TC Processo 023.393/2007-4, conforme informações constantes no Relatório do Acórdão 1715/2012-TCU-Plenário (Relatora: Ana Arraes) , incluso na peça 12 do TC Processo 019.018/2005-0 (Acórdão e Voto da Relatora constam das peças 10-11 do TC Processo 019.018/2005-0) .
5.	Destaca-se também que as parcelas do débito referentes ao exercício de 2001 (R$ 9.506,64 e R$ 190,13, com data de 17/12/2001) , conforme consta do quadro (subitem 9.2.1) , incluso no parágrafo 2 desta instrução, ficam excluídas dos presentes autos, considerando que a responsabilização por débitos de 2001 é objeto de exame no bojo do TC Processo 009.744/2002-0 (Prestação de Contas de 2001) , em face do conhecimento do recurso de revisão interposto nas contas do Banco do Brasil do referido ano, conforme consta dos itens 6; 22 e 28 do supracitado Relatório do Acórdão 1715/2012-TCU-Plenário (peça 12 do TC Processo 019.018/2005-0) .
6.	Em cumprimento ao Acórdão 1803/2005-TCU-Plenário (Relator: Benjamin Zymler) , os responsáveis foram legalmente citados (peça 1, p. 178-185) . Os citados apresentaram suas alegações de defesa, conforme quadro demonstrativo abaixo:
	Responsável
	Ofício citatório 
	Alegações de defesa

	Cláudio de Castro Vasconcelos
	Peça 1, p. 178-179
	Peça 2, p. 291-309

	Renato Luiz Belinette Naegele
	Peça 1, p. 180-181
	Peça 3, p. 67-107

	Empresa Lowe Ltda.
	Peça 1, p. 182-183
	Peça 1, p. 196- 205

	Henrique Pizzolato
	Peça 1, p. 184-185
	Peça 3, p. 3-22

7.	As alegações de defesa apresentadas pelos responsáveis foram analisadas em instrução da então 2ª Secex, com data de 22/6/2007 (peça 3, p. 129-146) .
8.	 Naquela oportunidade, em síntese, foi consignado que os responsáveis não apresentaram elementos novos que tivessem o condão de elidir as irregularidades constatadas. Em decorrência, foi proposto ao Tribunal rejeitar as alegações de defesa apresentadas com aplicação da multa, proporcional ao dano, prevista no art. 57 da Lei 8.443/1992, com fulcro no art. 19 do referido diploma legal, e manutenção da responsabilidade solidária dos gestores sobre o débito imputado, em decorrências das seguintes irregularidades, conforme extrai-se da Proposta de Encaminhamento, emitida em 22/6/2007 (peça 3, p. 144-146) :
 (...) 
6.1. rejeitar as alegações de defesa dos responsáveis Lowe Ltda., Renato Luiz Belinette Naegele, Cláudio de Castro Vasconcelos e Henrique Pizzolato; 
6.2. julgar as presentes contas irregulares e solidários no débito a empresa Lowe Ltda., CNPJ n ° 61.067.377/0001-52, os Srs. Cláudio de Castro Vasconcelos, CPF XXX.377.641-XX, Henrique Pizzolato, CPF XXX.719.659-XX, e Renato Luiz Belinette Naegele, CPF XXX.076.621-XX, nos termos dos arts. 1°, inciso I, 5°, incisos 1 e II, 16, inciso III, alínea 'c', e 19, caput, da Lei n ° 8.443/92, c/c o arts. § 6°, e 209, § 4°, incisos 1 e II, do Regimento Interno/TCU, e aplicar-lhes a multa definida no art. 19 do referido diploma legal, proporcional ao valor dos recursos desviados, com fulcro no art. 57 da citada lei, em face das seguintes irregularidades: 
6.2.1. para a empresa Lowe Ltda.: 
a) não transferência ao Banco do Brasil S/A das bonificações de volume obtidas junto à Editora Gráficos Burti Ltda. (notas fiscais n.° 9.488, 10.393, 10.645, 11.288 e 11.287) e à Kriativa Gráfica Editora Ltda. (nota fiscal n.° 15.084) , em desacordo com o disposto no item 2.5.11 da cláusula segunda do contrato celebrado entre a agência e o Banco do Brasil S/A, em 22/03/2000, para a prestação de serviços de publicidade e propaganda decorrente do processo de concorrência n.° 99/1131 (8616) ; 
b) recebimento indevido de honorários incidentes sobre as bonificações supramencionadas. 
6.2.2. para o Sr. Cláudio de Castro Vasconcelos, Gerente Executivo de Propaganda à época, pela sua omissão e negligência no dever de acompanhamento e fiscalização do contrato, sobretudo no que tange aos preços praticados, em discordância com o disposto nos arts. 66 e 67 da Lei n.° 8.666/93 e no item 12.4 da cláusula décima segunda do contrato, configurada pelas irregularidades mencionadas nos subitens 'a' e 'b'; 
6.2.3. para os Srs. Renato Luiz Belinette Naegele, Diretor de Marketing nos exercícios de 2001 e 2002, e Henrique Pizzolato, Diretor de Marketing no exercício de 2003, pela sua omissão no dever de supervisionar as atividades da Gerência-Executiva de Propaganda, e da empresa Lowe Ltda., em divergência com o determinado no LIC 150.01.01.9991, versão 02 e posteriores, configurada pelas irregularidades mencionadas nos subitens 'a' e 'b';
 6.3. condenar os responsáveis ao pagamento das importâncias especificadas a seguir, fixando-lhes o prazo de 15 (quinze) dias, para que comprovem, perante o Tribunal, o recolhimento das referidas quantias aos cofres do Banco do Brasil, atualizadas monetariamente e acrescidas dos juros de mora devidos, calculados a partir da data discriminada até a efetiva quitação do débito, nos termos dos art. 12, § 1°, 23, inciso III, alínea 'a', da citada Lei: 
 (...) 
9.	Os autos retornaram à unidade técnica para fins de adequação daquela proposta de mérito visando a exclusão da responsabilização por débitos de 2001 que seria apurada no bojo do TC Processo 009.744/2002-0, em face do conhecimento do recurso de revisão interposto nas contas do Banco do Brasil do exercício de 2001, conforme observado no parágrafo 5 desta instrução. A então 2ª Secex procedeu à exclusão do débito de 2001 (R$ 9.696,77 em 17/12/2001) submetendo nova proposta de encaminhamento à consideração superior (peça 3, p. 159-161) .  
10.	Por meio de despacho emitido em 17/9/2007 (peça 3, p. 164) , o Ministro Benjamin Zymler determinou o sobrestamento destes autos até a apreciação conclusiva do TC Processo 019.444/2005-2, que trata da consolidação de auditorias realizadas em órgãos da Administração Pública Federal executadas na área de publicidade e propaganda (peça 3, p. 161-163) . 
11.	O processo sobrestante, TC Processo 019.444/2005-2, foi julgado em sede de pedido de reexame por meio do Acórdão 3233/2010-TCU-Plenário, da relatoria do Ministro Revisor Benjamin Zymler (peça 3, p. 167) , permitindo à unidade técnica instruir estes autos, conforme peça 3, p. 168-173. 
12.	A referida instrução, com data de 10/2/2011, propôs, em síntese, dentre outras providências: levantar o sobrestamento do presente processo; rejeitar as alegações de defesa apresentadas pelos responsáveis para julgar irregulares as contas dos Srs. Cláudio de Castro Vasconcelos, Henrique Pizzolato e Renato Luiz Belinetti Naegele, com fundamento no art. 16, inciso III, alíneas 'b', 'c', da Lei 8.443/1992, e condená-los solidariamente com a empresa então denominada Borghierh Lowe Propaganda e Marketing Ltda. (atual Mullen Lowe Brasil Publicidade Ltda., CNPJ 61.067.377/0001-52) ao pagamento dos débitos, nas parcelas indicadas nos autos;  aplicar aos responsáveis a multa prevista no art. 57 da referida Lei; e, ainda, remeter cópia dos autos ao Ministério Público da União para as providências de sua alçada, dentre outras providências, conforme extrai-se da peça 3, p. 172-173.
13.	Os pronunciamentos da Unidade e do Ministério Público junto ao TCU, emitidos em março e junho/2011, respectivamente, consignaram concordância com a proposta contida na referida instrução (peça 3, p. 174-177) . 
14.	Antes da apreciação do mérito processual pelo TCU, a Ministra Relatora Ana Arraes proferiu despacho, com data de 26/2/2013 (peça 17) , determinando novo sobrestamento destes autos, tendo em vista que a superveniente Lei 12.232/2010 e o Acórdão 3233/2010-TCU-Plenário ensejavam a possibilidade de firmar um novo entendimento sobre a questão dos descontos e bônus em função do volume de recursos despendido, os chamados bônus ou bonificações de volume (BV) , ponto essencial na apuração de irregularidades no presente processo.
15.	Sobre a matéria, a Relatora destaca a manifestação do Ministro Walton Alencar Rodrigues no julgamento do TC Processo 020.081/2005-7 (Acórdão 638/2012-TCU-Plenário) do qual foi relator, de onde transcreve-se (peça 17, p. 2) : 
Na verdade, o deslinde das questões tradadas nestes autos perpassaria pela exegese da nova Lei 12.232/2010, que estabelece 'normas gerais para licitação e contratação pela administração pública de serviços de publicidade prestados por intermédio de agências de propaganda e dá outras providências'. Por expressa disposição do art. 20, in verbis, o diploma se aplicaria, subsidiariamente, a fatos pretéritos:
 'Art. 20. O disposto nesta Lei será aplicado subsidiariamente às empresas que possuem regulamento próprio de contratação, às licitações já abertas, aos contratos em fase de execução e aos efeitos pendentes dos contratos já encerrados na data de sua publicação.' Com relação a bônus de volume, o normativo estabelece: 
'Art. 18. É facultativa a concessão de planos de incentivo por veículo de divulgação e sua aceitação por agência de propaganda, e os frutos deles resultantes constituem, para todos os fins de direito, receita própria da agência e não estão compreendidos na obrigação estabelecida no parágrafo único do art. 15 desta Lei. 
§ 1º A equação econômico-financeira definida na licitação e no contrato não se altera em razão da vigência ou não de planos de incentivo referidos no caput deste artigo, cujos frutos estão expressamente excluídos dela.
 (...) .
Assim, de acordo com o dispositivo supratranscrito, a falta de repasse de bônus de volume à Caixa constitui procedimento regular. Por conseguinte, acato as alegações de defesa correspondentes. 
16.	A Relatora observa que aquela situação referente à falta de repasse à Caixa da bonificação de volume obtida pela agência de publicidade junto a fornecedores, em desacordo com o parágrafo terceiro da cláusula nona do contrato firmado entre a Caixa e a Fischer em 19/4/2004, em nada difere da que se examina neste feito, qual seja, recebimento de bônus ou bonificação de volume (BV) pela agência, sem repasse desse desconto ao Banco do Brasil, em afronta ao subitem 2.5.11 da cláusula segunda do contrato firmado entre o Banco e a empresa Lowe Ltda. para prestação de serviços de publicidade e propaganda (peça 1, p. 5-27) .
17.	Por ocasião do despacho em tela, o mencionado TC Processo 020.081/2005-7 encontrava-se no gabinete do Ministro Aroldo Cedraz, para exame dos recursos de reconsideração interpostos pelo Ministério Público junto ao TCU (peça 17, p. 2, item 11) . Além do referido processo, os TCs Processo 019.018/2005-0, Processo 019.032/2005-0 e Processo 019.476/2005-6, todos da relatoria da Ministra Ana Arraes, cujos acórdãos seguiram o mesmo posicionamento do adotado no Acórdão 638/2012-TCU-Plenário, estavam em fase de exame de recursos interpostos   
18.	Assim, em razão da matéria examinada nestes autos estar sendo rediscutida em outros quatro processos, com relatores diferentes, haveria possibilidade de o Plenário deste Tribunal confirmar ou redirecionar seu posicionamento. Portanto, a Relatora entendeu que deveria ser suspenso o exame deste processo até que a matéria, em grau de recurso de reconsideração, fosse reavaliada por esta Corte de Contas. 
19.	Deste modo, a Relatora determinou o sobrestamento da apreciação deste processo até deliberação do Plenário sobre o primeiro de qualquer dos recursos de reconsideração interpostos nos processos TC-Processo 020.081/2005-7, TC-Processo 019.018/2005-0, TC-Processo 019.032/2005-0 e TC-Processo 019.476/2005-6, com reexame da matéria posta nestes autos, caso necessário (peça 17, p. 3, item 14) .
20.	Em cumprimento à determinação da Relatora (peça 17) verifica-se que nos mencionados processos TC-Processo 020.081/2005-7, TC-Processo 019.018/2005-0, TC-Processo 019.032/2005-0 e TC-Processo 019.476/2005-6 foram apreciados os recursos de reconsideração interpostos pelo MP/TCU, conforme demonstrativo abaixo:   
	Processo
	Apreciação do Recurso de Reconsideração do MP/TCU
	Relator do recurso
	Localização no respectivo processo: Recurso e Acórdão

	TC Processo 020.081/2005-7
	Acórdão 2304/2015-TCU-Plenário
	Ana Arraes
	Peças 160 e 228

	TC Processo 019.018/2005-0
	Acórdão 3349/2015-TCU-Plenário
	Vital do Rego
	Peças   22 e 98

	TC Processo 019.032/2005-0 
	Acórdão 895/2019-TCU-Plenário
	Vital do Rego
	Peças   21 e 124

	TC Processo 019.476/2005-6
	Acórdão 1184/2017-TCU-Plenário
	José Múcio 
	Peças   31 e 129

21.	A manifestação do Ministro Walton Alencar, transcrita no parágrafo 15 supra, que motivou o sobrestamento determinado pela Relatora, resultou no acatamento das alegações de defesa dos responsáveis divergindo, portanto, das propostas emitidas pela Unidade Técnica (peça 3, p. 172-175) e pelo MP/TCU (peça 3, p. 177) .
22.	Em decorrência, o MP/TCU, na pessoa do procurador Júlio Marcelo de Oliveira, interpôs o recurso de reconsideração (peça 21 do TC Processo 019.032/2005-0) invocando a existência de fato novo, à luz da Ação Penal 470 pelo Supremo Tribunal Federal, conhecida como 'Mensalão', em razão da analogia da questão referente à ausência de repasse de bônus de volume ao Banco do Brasil, considerando, em síntese:
a) a condenação dos réus pelo STF impunha a necessidade de o TCU reformar o decisum ora combatido, o qual reconheceu a legitimidade da apropriação de vantagem idêntica pela agência contratada, conforme se verifica nos acórdãos recorridos listados no quadro acima;
b) a inconstitucionalidade dos arts. 18 e 20 da Lei 12.232/2010;
c) inadequação do precedente que originou a tese acolhida pelo acórdão recorrido;
d) a violação dos princípios que regem a atuação administrativa, notadamente os da moralidade, da supremacia do interesse público e da economicidade.       
23.	No âmbito desses processos, os responsáveis tiveram direito ao contraditório. A Secretaria de Recursos (Serur) , ao apreciar o feito, propôs conhecer dos recursos para, no mérito, dar-lhes provimento parcial, como intuito de condenar os responsáveis à devolução dos valores apurados nos autos, com as cominações legais, inclusive a incidência da multa prevista no art. 57 da Lei 8.443/1992, relativamente à parcela de bônus de volume recebidos de fornecedores, cuja natureza não seja veículos de comunicação (peças 83-85 do TC Processo 019.032/2005-0) .
24.	A Serur, ao analisar o referido recurso considerou que a conclusão dos acórdãos recorridos, no que concerne à percepção de bônus de volume por agência de publicidade estaria viabilizada pela Lei 12.232/2010, não se aplicaria à totalidade dos fatos em discussão nos processos, mas apenas aos incentivos concedidos por veículos de comunicação. Quanto aos bônus oriundos de fornecedores de outra espécie, a Lei 12.232/2010 e as normas de autorregulação do mercado publicitário não autorizariam sua apropriação pelas agências.
25.	Deste modo, considerando a existência de duas espécies de bônus, a Serur quantificou novamente o débito, excluindo os bônus concedidos por veículos de comunicação (considerados legais) , permanecendo apenas os oriundos de fornecedores de outra espécie.
26.	No entanto, o MP/TCU, discordando parcialmente da Serur, considerou que os valores recebidos pelas agências de publicidade, no caso concreto, não se referiam a planos de incentivos gerais, não vinculados a um cliente específico, o que teria baseado a conclusão da unidade técnica, mas sim vinculados exclusivamente ao Banco do Brasil (peça 89 do TC Processo 019.032/2005-0) .
27. 	Os relatores dos processos envolvidos no mencionado recurso de reconsideração acolheram a proposta da Serur, com a ressalva manifestada pelo MP/TCU, conforme verifica-se no voto do Ministro Vital do Rego, relator no TC Processo 019.032/2005-0, emitido em 16/4/2019 (peça 125 do referido processo) , cujo excerto transcreve-se a seguir:
20. No mérito, acompanho a proposta da unidade técnica de provimento ao presente recurso, com a ressalva feita pelo MPTCU, cuja análise incorporo às minhas razões de decidir, naquilo que não se contraponha às conclusões exaradas neste voto.
21. A decisão recorrida asseverou a regularidade da destinação do bônus de volume à agência de publicidade contratada pelo Banco do Brasil, notadamente por força do que dispôs a Lei 12.232/2010. 
22. Pela mencionada norma legal, os descontos oferecidos à agência de publicidade em decorrência de planos de incentivo (bônus de volume vinculados ao valor global dos serviços contratados pela agência junto ao veículo para atender o conjunto de seus clientes) , bem como os demais descontos, não pertenceriam ao contratante e constituiriam receita própria da agência (cf. arts. 15 e 18) . 
23. Referida legislação dispôs que tal orientação se aplicaria aos contratos em fase de execução e aos efeitos pendentes dos contratos já encerrados na data de sua publicação (art. 20) , o que incluiria o débito cobrado neste processo, conforme entendimento do referido acórdão. Com base nessa argumentação, as alegações de defesa foram acatadas e o débito afastado. 
24. Não merecem prosperar as alegações relacionadas à constitucionalidade da Lei 12.232/2010 e à validade dos acórdãos do TCU que dispuseram sobre a matéria. O Tribunal tem competência para rever suas decisões, ainda mais quando se torna patente que foram fundamentadas em premissas não referendadas posteriormente pelo Supremo Tribunal Federal.
25. Nem é necessário lançar mão da Súmula STF 347, uma vez que o próprio Supremo Tribunal Federal já se manifestou sobre a matéria, quando do julgamento da Ação Penal 470 (Mensalão) , em que foi apreciada questão análoga à tratada nestes autos: a ausência de repasse de bônus de volume à administração contratante. 
26. As manifestações naquela ação foram contrárias à possibilidade de aplicar a Lei 12.232/2010 para, a posteriori, prejudicar o direito adquirido e o ato jurídico perfeito. No julgamento, prevaleceu entendimento pela irregularidade da apropriação, pela agência, de bônus e de vantagens obtidos junto a fornecedores, por contrariar expressamente cláusula contratual. 
27. A situação tratada neste processo, portanto, não se reduz a mera alteração de jurisprudência, uma vez que a decisão do STF considerou inconstitucional dispositivo da norma que serviu expressamente de fundamento para a decisão do TCU.
28. A declaração do STF, ainda que incidental, afetou a validade da aplicação da norma, o que independe do caso concreto e se caracteriza como fato relevante para o desfecho do processo, com efetivo potencial de alterar a decisão recorrida. 
29. A questão referente à inconstitucionalidade do art. 20 da Lei 12.232/2010 foi detalhadamente analisada quando da apreciação do TC Processo 020.081/2005-7, que tratou de matéria semelhante à destes autos. Naquela ocasião, foi prolatado o Acórdão 2304/2015-TCU-Plenário, em cujo voto condutor a Relatora, Ministra Ana Arraes, acolheu as conclusões da Serur no sentido da necessidade de rever deliberação anterior fundamentada em lei considerada inconstitucional pelo STF, ainda que em controle difuso, conforme a jurisprudência do Superior Tribunal de Justiça: 
 (...) 
30. Além disso, eventual condenação criminal, transitada em julgado, de um agente público por um fato que também constitua ilícito administrativo e que possa ensejar responsabilidade civil, deverá interferir nas esferas administrativa e civil, ensejando o reconhecimento da responsabilidade do agente nessas duas esferas.
31. Essa interpenetração entre as esferas penais, civis e administrativas, prevista no nosso ordenamento jurídico, objetiva a busca de decisões homogêneas e não contraditórias, que possam assegurar a credibilidade do Estado. Com efeito, se o agente público é condenado pelo crime de peculato (art. 312, CP) terá implicitamente praticado um ilícito administrativo. 
32. Portanto, a superveniência do pronunciamento do Supremo Tribunal Federal impõe a revisão, pelo TCU, dos acórdãos que tenham analisado idêntica questão.
33. No que se refere à alegada legitimidade da apropriação do bônus de volume pela agência de publicidade, também não procedem os argumentos dos gestores. 
34. O acórdão guerreado tratou de indevidas bonificações de volume oriundas de doze fornecedores distintos, dos quais apenas a Três Editorial Ltda. poderia se qualificar como 'veículo de comunicação', nos termos das NPAP, vez que resultaram de publicidades divulgadas em revistas (peça 1, p. 123 e 126) . Os demais eram fornecedores de outra espécie: Just Design Comércio Ltda.; Editora Gráficos Burti Ltda.; Stilgraf Artes Gráficas e Editora Ltda.; Laborprint Gráfica e Editora Ltda.; Pancrom Indústria Gráfica Ltda.; Kriativa Editora Gráfica Ltda.; Prommo7 Comunicações Ltda.; Agendas Pombo Lediberg Ltda.; Confetti Indústria e Comércio Ltda.; Icla S/A; Couro Impresso Comércio de Brindes Ltda. 
35. A DNA recebeu - sem repassar ao BB - bonificações totais no valor de R$ 4.221.941,27 dos fornecedores acima mencionados, dos quais R$ 419.371,24, foram relativos a pagamentos efetuados pela Três Editorial Ltda. 
36. A cláusula 2.5.11 do contrato celebrado entre o BB e a DNA incluía, entre as obrigações da contratada (peça 1, p. 6) : 2.5.11Envidar esforços para obter as melhores condições nas negociações junto a terceiros e transferir, integralmente, ao BANCO os descontos especiais (além dos normais, previstos em tabelas) , bonificações, reaplicações, prazos especiais de pagamento e outras vantagens;
37. Note-se que esse dispositivo era genérico e englobava inclusive bonificações. Pelo disposto na cláusula contratual, os descontos obtidos dos fornecedores deveriam ter sido repassados ao BB, o que não ocorreu.
38. As alegações apresentadas destacaram que não caberia repassar esse desconto ao BB porque, como bônus de volume ou plano de incentivo, esse desconto seria decorrente da quantidade de material produzido durante todo o ano para atender ao conjunto de clientes da agência. Pelas normas do Conselho Executivo das Normas Padrão - CENP, posteriormente recepcionadas pela Lei 12.232/2010, os frutos decorrentes de planos de incentivo constituiriam receita própria da agência de propaganda. 
39. Essas alegações foram devidamente refutadas pelo Parquet de Contas, cuja argumentação, nesse ponto, adoto como minhas razões de decidir. 
40. De plano, a aplicação retroativa da Lei 12.232/2010 deve ser afastada, ante a manifestação do STF já discutida.
41. Com base no que foi decidido pelo Supremo Tribunal Federal, na Ação Penal 470, o MPTCU aduz que mesmo os incentivos recebidos pela DNA da Três Editorial Ltda. não se caracterizam como bônus de volume de veículo de comunicação, a que alude a referenciada Lei 12.232/2010.
42. Isso porque, os valores recebidos pela DNA Propaganda eram especificamente vinculados ao Banco do Brasil. Segundo as provas colhidas na aludida Ação Penal, o próprio Banco, diretamente por intermédio do responsável Henrique Pizzolato, negociava a compra do serviço de veiculação, sem a participação da DNA Propaganda. Foi o próprio responsável, Henrique Pizzolato, que admitiu em juízo a negociação direta com os veículos (trecho do depoimento às p. 712/713 do acórdão da AP 470) . 
43. O Banco repassava à DNA o preço integral do serviço contratado, incluído o desconto negociado. Após retirar sua remuneração prevista em contrato (honorários ou desconto padrão de agência, conforme o caso) , a empresa emitia outra nota fiscal para receber do veículo de comunicação um percentual relativo ao serviço prestado pelo Banco do Brasil, que seria aquele desconto inicialmente negociado pelo responsável Henrique Pizzolato. 
44. Embora a agência justificasse esse percentual como bônus de volume ou plano de incentivo, os valores recebidos pela agência dos veículos de comunicação estavam diretamente vinculados ao Banco do Brasil, e não a um suposto volume total que englobaria outros clientes.
45. O Parquet, com propriedade, evidenciou o equívoco da premissa adotada pela Serur para propor a redução do débito apurado. De fato, o STF, por maioria dos votos, diferentemente do que afirmou a unidade técnica especializada, considerou como indevida a totalidade dos valores apropriados pela DNA, inclusive os referentes a serviços de veículo de comunicação.
46. Sobre o tema, o relator do feito no STF, Ministro Joaquim Barbosa, afastou a natureza de bônus de volume relacionados a planos de incentivos em serviços de veiculação, dos valores percebidos pela agência, no caso concreto, como se vê da passagem a seguir transcrita do voto condutor do acórdão da Ação Penal 470 (item III.2 da Denúncia) , cujos destaques constam do original, verbis:
 (...) 
47. Assim, por ocasião do julgamento da Ação Penal 470, o Supremo Tribunal Federal também abordou a aplicabilidade da Lei 12.232/2010 aos mesmos fatos tratados nesta TCE e concluiu serem os mesmos enquadrados como peculato. Para tanto, considerou aquela corte constitucional que as verbas questionadas não poderiam ser enquadradas como 'bônus de volume' e que haveria expressa disposição contratual disciplinando o repasse ao Banco do Brasil de quaisquer vantagens obtidas pela agência. 
48. Dessa forma, acompanho o MPTCU e entendo que o valor de R$ 419.371,24, relativo aos valores concedidos à agência DNA Propaganda Ltda. por veículo de comunicação, também constitui débito na presente TCE. 
49. Com relação às considerações do recorrente sobre a inconstitucionalidade do art. 18 da Lei 12.232/2010, acompanho os pronunciamentos precedentes no sentido de que o Tribunal não deve se manifestar sobre a inconstitucionalidade dos citados dispositivos. 
50. O Supremo Tribunal Federal, ao analisar a questão, não considerou inconstitucional a possibilidade de os veículos de comunicação instituírem planos de incentivo em benefício das agências de publicidade, hipótese prevista no art. 18 da Lei 12.232/2010. 
51. No caso concreto, apenas decidiu que o regime jurídico do plano de incentivo previsto na Lei 12.232/2010 ou mesmo nas Normas Padrão da Atividade Publicitária não era compatível com os valores recebidos pela agência de publicidade e não repassados ao Banco do Brasil. Por tal motivo, tal apropriação foi considerada peculato. E como afirma a unidade técnica:
 (...) 
52. Em relação ao art. 20, que prevê a retroatividade da lei, não obstante o MP/TCU considerar tal previsão incompatível com o nosso sistema jurídico, reforçado pelas severas críticas tecidas pelo STF no exame da Ação Penal 470, acompanho o Parquet quando considera irrelevante tal questão para o desfecho da presente TCE, tendo em vista que as situações previstas na Lei 12.232/2010 não se aplicam ao caso concreto analisado nesta TCE.
28.	O supracitado voto do Ministro Relator Vital do Rego embasou o Acórdão 895/2019-TCU-Plenário (peça 124 do TC Processo 019.032/2005-0) . A mesma linha do entendimento manifestado no TC Processo 019.032/2005-0 foi observada nos outros processos envolvidos no mencionado recurso de reconsideração: TC- Processo 020.081/2005-7, TC-Processo 019.018/2005-0, TC-Processo 019.476/2005-6 (peças 230, 99, 130 dos respectivos processos indicados) .
29.   Diante disso, verifica-se uma uniformidade na jurisprudência do TCU quanto à irregularidade na ausência de repasse das vantagens percebidas pelas agências ao Banco do Brasil e à Caixa, pois tais valores não poderiam ser enquadrados nos conceitos de bônus de volume ou de plano de incentivo concedidos por fornecedores porque, nos casos em análise, relacionavam-se a fornecedores que não eram veículos de comunicação, resultando, portanto, em prejuízo aos cofres daquelas entidades bancárias. 
30.	Em decorrência, as alegações de defesa apresentadas pelos responsáveis foram rejeitadas pela Serur. O Tribunal julgou as suas contas irregulares, condenando-os em débito pelo valor apurado imputando-lhes, individualmente, a aplicação de multa do art. 57 da Lei 8.443/1992, conforme se verificou nos Acórdãos TCU 2.304/2015, 3.349/2015, 895/2019 e 1.184/2017, todos do Plenário, indicados no parágrafo 20 desta instrução.
31.	Considerando esse novo entendimento, observa-se que as situações retratadas nos referidos processos em nada se diferenciam do caso em tela, conforme assegurado pela Ministra Relatora Ana Arraes no presente processo, qual seja, recebimento de bônus ou bonificação de volume (BV) pela agência, sem repasse desse desconto ao Banco do Brasil. Ressalte-se, neste caso, que as bonificações foram concedidas por fornecedores que não eram veículos de comunicação, não se enquadrando, portanto, como 'bônus de volume', conforme previsto na Lei 12.232/2010, razão pela qual deveria ter sido efetuado o repasse do desconto ao Banco.  
32.	Dessa forma, aplica-se nestes autos a mesma análise efetuada pela Serur, abaixo reproduzida (peça 83, p. 9, 15 e 16 do TC Processo 019.032/2005-0) :
9.1. Quanto ao mérito do recurso, pretende-se demonstrar que, ao contrário do que se concluiu no acórdão recorrido, a conduta descrita nos autos encontra amparo nas práticas do mercado (posteriormente acolhidas pela Lei 12.232/2010) apenas no que se refere aos planos de incentivo concedidos por veículos de comunicação, mas não quanto às bonificações oriundas de fornecedores de outra espécie. Com esse fim, será necessário esclarecer que:
1°) as bonificações concedidas por fornecedores (que não veículos de comunicação) não se enquadram na definição normativa de 'bônus de volume' (ou 'plano de incentivo', como designado pelo legislador) , contida na Lei 12.232/2010 e nas normas de autorregulação do mercado de publicidade. Tais disposições preveem hipótese diversa, não servindo como fundamento para a elisão da responsabilidade configurada neste processo, quanto a essa parte do débito;
2°) conclusão distinta se extrai quanto aos planos de incentivo concedidos às agências de publicidade por veículos de comunicação. Essa parcela efetivamente decorre de uma liberdade empresarial reconhecida pela Lei 12.232/2010 e pelas normas de autorregulação do setor; 
 (...) 
13.1. O exame das referências ao instituto do 'plano de incentivo' contidas nas normas padrão da atividade publicitária evidencia tratar-se de vantagem concedida exclusivamente pelo veículo à agência, e nunca por outra espécie de fornecedor. Veja-se, por representativo, o teor dos seguintes excertos do Anexo 'C' das NPAP (peça 80, p. 21) : 
Os normativos dispostos neste Anexo referem-se aos planos de incentivo instituídos por veículos de comunicação (...) 
 2. O incentivo é iniciativa unilateral do veículo, dirigido unicamente à pessoa jurídica da agência, sendo indevida a ingerência externa de qualquer tipo, inclusive do CENP. Dado o seu caráter de liberalidade, o veículo está livre para configurar o respectivo plano, bem como para e não apenas: estabelecer critérios, objetivos, metas, âmbito, metodologia de aferição, duração, condições para habilitação, inclusão e exclusão de agência, e estipular os frutos, que poderão ser ou não de natureza monetária.
3. O incentivo vincula tão-somente o veículo instituidor e a agência por ele habilitada, (...) 
13.2. Todas as demais referências contidas nas NPAP ao plano de incentivo igualmente restringem o conceito à relação entre agências e veículos, não o estendendo a outra espécie de fornecedor:
4.1 É reservado exclusivamente à Agência (...) eventuais frutos de planos de incentivo, voluntariamente instituídos por Veículos.
4.1.1 Os planos de incentivo concedidos pelos Veículos (...) 
4.2 Os planos de incentivo às Agências mantidos por Veículos (...) 
13.3. Da mesma forma, o art. 18 da Lei 12.232/2010, ao disciplinar os planos de incentivo, o faz limitando o instituto à específica relação da agência com o veículo, em nenhum momento admitindo tratamento similar para relações com outra espécie de fornecedor. Veja-se o teor do dispositivo: 
Art. 18. É facultativa a concessão de planos de incentivo por veículo de divulgação e sua aceitação por agência de propaganda, e os frutos deles resultantes constituem, para todos os fins de direito, receita própria da agência e não estão compreendidos na obrigação estabelecida no parágrafo único do art. 15 desta Lei. (...) 
13.6. O recebimento de incentivos de fornecedores, tal como praticado pela agência de publicidade no caso concreto, configura um evidente artifício de burla ao dever de repassar ao Banco do Brasil as reduções de preço que obtivesse nas negociações com esses fornecedores.
13.7. O valor cobrado do fornecedor 'por fora' da relação com o Banco do Brasil não encontra amparo no regime instituído pelas NPAP e pela Lei 12.232/2010. Essas normas não autorizam a inobservância das cláusulas contratuais que previam o repasse ao Banco do Brasil de vantagens oriundas de negociações com fornecedores (cláusulas 2.5.11, peça 1, p. 6, e 2.7.4.6, peça 1, p. 32) .
13.8. É de se concluir, portanto, que as específicas vantagens financeiras de que cuidam esses autos, quando oriundas de fornecedores que não os veículos de comunicação, são de titularidade do próprio Banco do Brasil, por força de expressa previsão contratual, não tendo incidência, no caso concreto, o regime jurídico do plano de incentivo previsto na Lei 12.232/2010 ou mesmo nas Normas Padrão da Atividade Publicitária.
33.	No presente processo, o débito também é composto somente por descontos concedidos por fornecedores que não eram veículos de comunicação, além dos honorários cobrados sobre esses descontos. Assim, ratifica-se o encaminhamento de mérito dado pela instrução de peça 3, p. 168-179, com base nas análises das alegações de defesa consignadas na instrução de peça 3, p. 129-146, que resultou no acolhimento Ministério Público junto ao TCU, emitido 1º/6/2011 (peça 3, p. 177) .
34.	Em relação à análise da responsabilidade e da boa-fé dos responsáveis, mantém-se a conclusão da instrução de peça 3, p. 171. Não se vislumbra nos autos elementos que caracterizem a ocorrência de boa-fé na conduta dos responsáveis, para efeito do art. 202, §§ 2°, 3° e 4°, do RI/TCU. Ocorre que a demonstração cabal da boa-fé cabe exclusivamente aos responsáveis. Conforme deliberado pelo Tribunal, a boa-fé deve ser efetivamente demonstrada e não meramente alegada (Acórdão 1495/2007-TCU-Primeira Câmara, voto do Relator Aroldo Cedraz) . Ora, não agem de boa-fé os responsáveis que deixam de cumprir obrigação cristalinamente pactuada em contrato. Assim sendo, este caso permite o julgamento definitivo de mérito pela irregularidade das contas, nos termos do art. 202, § 6°, do RI/TCU.
35.	No entanto, releva observar que nos termos do incidente de uniformização de jurisprudência tratado no Acórdão 1441/2016-TCU-Plenário, relatoria do Ministro Benjamin Zymler, o prazo prescricional para aplicação de sanção pelo TCU é de dez anos contados da data da irregularidade sancionada.
36.	Deste modo, cabem os ajustes necessários em relação à exclusão da proposição de multa do art. 57 da Lei 8.443/1992, em razão da prescrição da pretensão punitiva, nos termos do art. 205 da Lei 10.406/2002 (Código Civil) , tendo em conta a ocorrência da irregularidade no período entre 19/3/2002 a 30/10/2003, considerada a interrupção do prazo prescricional em 9/11/2005, mediante a determinação da citação pelo Acórdão 1803/2005-TCU-Plenário, da relatoria do Ministro Benjamin Zymler (peça 1, p. 166-168) , quando inicia-se a contagem do prazo prescricional de dez anos.
	CONCLUSÃO
37.    No bojo da representação que originou o presente processo de tomada de contas especial, a equipe de fiscalização da então 2ª Secex deixou assente a ocorrência de irregularidade contratual, referente ao não repasse de descontos auferidos pela contratada, que, por disposição contratual, deveria ter sido repassada ao Banco do Brasil. 
38.	Cessados os motivos que levaram ao sobrestamento dos presentes autos, esta Unidade Técnica dá prosseguimento ao processo, com vistas a ratificar a proposta de mérito empreendida pela instrução de peça 3, p. 168-179 elaborada com base nas análises das alegações de defesa apresentadas (instrução à peça 3, p. 129-146) , em razão das citações propostas pela equipe de fiscalização, determinadas pelo Acórdão 1803/2005-TCU-Plenário da relatoria do Ministro Benjamin Zymler (peça 1, p. 166-168) .
39.	A responsabilização por débitos de 2001 é objeto de apuração no bojo do TC Processo 009.744/2002-0, em face do conhecimento do recurso de revisão interposto nas contas do Banco do Brasil do referido ano (parágrafo 5 desta instrução) .
40. 	Conforme já explicitado nesta instrução, não se vislumbram nos autos elementos que caracterizem a ocorrência de boa-fé na conduta dos responsáveis, o que permite o julgamento definitivo de mérito pela irregularidade das contas, nos termos do art. 202, § 6º, do RI/TCU.
41.	As alegações de defesa apresentadas pelos responsáveis foram rejeitadas nestes autos, conforme análise contida na instrução de peça 3, p. 129-146, repisada no parágrafo 7 supra. 
42.	Deste modo, propõe-se nestes autos, dentre outras providências: levantar o sobrestamento do presente processo; rejeitar as alegações de defesa apresentadas pelos responsáveis para julgar irregulares as contas dos Srs. Cláudio de Castro Vasconcelos, Henrique Pizzolato e Renato Luiz Belinetti Naegele, com fundamento no art. 16, inciso III, alíneas 'b', 'c', da Lei 8.443/92, e condená-los, solidariamente, com a empresa Mullen Lowe Brasil Publicidade Ltda. (CNPJ 61.067.377/0001-52) , ao pagamento dos débitos nas parcelas indicadas nos autos, restando prejudicada a aplicação da multa prevista no art. 57 da Lei 8.443/1992 em função da prescrição decenal da pretensão punitiva do TCU.
43.	Observa-se que a empresa responsabilizada nos autos, com registro no CNPJ 61.067.377/0001-52, anteriormente denominada Borghierh Lowe Propaganda e Marketing Ltda. (contrato social, à peça 7, p. 50) , teve o nome alterado para Mullen Lowe Brasil Publicidade Ltda., nome fantasia Mullen Lowe Brasil, mantido o mesmo CNPJ, conforme consta do cadastro da Receita Federal (peça 35) . 
	INFORMAÇÕES ADICIONAIS
		I.	 Processos Conexos
44.	TC's Processo 009.744/2002-0, Processo 014.060/2003-5 e Processo 008.925/2004-8 - prestações de contas do Banco do Brasil referentes aos exercícios de 2001, 2002 e 2003, respectivamente.
45.	TC's Processo 019.018/2005-0, Processo 019.032/2005-0, Processo 019.164/2005-9 e Processo 019.476/2005-6 - tomadas de contas especiais com irregularidades e débitos relativos aos pagamentos de bônus de volume derivados dos contratos celebrados entre o Banco do Brasil e, respectivamente, as agências MK Holding de Comunicação Ltda. (Acórdão 1.875/2005-P) , DNA Propaganda Ltda. (Acórdão 1.876/2005-P) , D+ Brasil Comunicação Total S/A (Acórdão 2.033/2005-P) e Ogilvy Brasil Comunicação Ltda. (Acórdão 2.034/2005-P) , todos da relatoria do Ministro Benjamin Zymler.
46.	TC 023.39312007-4 - monitoramento das determinações exaradas ao Banco do Brasil por meio dos Acórdãos 1.803/2005-P (TC Processo 019.024/2005-8) , 1.875/2005-P (TC Processo 019.018/2005-0) , 1.876/2005-P (TC Processo 019.032/2005-0) , 2.033/2005-P (TC Processo 019.164/2005-9) e 2.034/2005-P (TC Processo 019.476/2005-6) , todos da relatoria do Ministro Benjamin Zymler.
	II. Solicitações de informações
47.	Por meio do ofício 348/2005-PR/DF/BCA, no âmbito do TC Processo 019.018/2005-0, o Procurador da República Bruno Caiado de Acioli solicitou cópia de 'todos os relatórios de auditoria e representações relacionadas aos trabalhos de auditoria realizados no interesse da CPMI dos Correios, especificamente do Banco do Brasil e do Banco Popular'. Tal solicitação foi atendida pelo ofício de comunicação 937/2005-TCU/Secex2 (peça 1, p. 188) . 
48.	Posteriormente, por meio do ofício 12/2006-WD/PRDF/MPF (peça 3, p. 59) , o Procurador da República Wellington Divino Marques de Oliveira solicitou 'cópia das análises técnicas, despachos, oitivas, pareceres do Ministério Público junto a este Tribunal e deliberações adotadas por essa Colenda Corte de Contas no âmbito do processo Processo 019.024/2005-8', no que foi atendido pelo ofício de comunicação 457/2006-TCU/Secex2 (peça 3, p. 66 e 124) .
	PROPOSTA DE ENCAMINHAMENTO
49.	Diante do exposto, submetem-se os autos à consideração superior, propondo:
49.1. levantar o sobrestamento do presente processo, à luz do art. 47, § 3°, da Resolução-TCU 259/2014;
49.2.	rejeitar as alegações de defesa apresentadas pelos responsáveis, Sr. Cláudio de Castro Vasconcelos (CPF XXX.377.641-XX) , Gerente-Executivo de Propaganda do Banco do Brasil, Srs. Henrique Pizzolato (CPF XXX.719.659-XX) e Renato Luiz Belinetti Naegele (CPF XXX.076.621-XX) , Diretores de Marketing e Comunicação do Banco do Brasil e empresa Mullen Lowe Brasil Publicidade Ltda. (CNPJ 61.067.377/0001-52) ;
49.3.	julgar irregulares as contas dos Srs. Cláudio de Castro Vasconcelos (CPF XXX.377.641-XX) , Henrique Pizzolato (CPF XXX.719.659-XX) e Renato Luiz Belinetti Naegele (CPF XXX.076.621-XX) , nos termos dos arts. 16, inciso III, alínea 'b' e 'c', e 19, caput, da Lei 8.443/1992;
49.4. 	condenar os responsáveis, solidariamente, ao pagamento das quantias abaixo especificadas, fixando, nos termos do art. 214, inciso III, alínea 'a', do Regimento Interno do TCU, o prazo de quinze dias, a contar do recebimento da notificação, para comprovar, perante o Tribunal, o recolhimento da dívida aos cofres do Banco do Brasil, atualizada monetariamente e acrescida dos juros de mora devidos até a data do efetivo recolhimento, na forma da legislação vigente, quando paga após o vencimento:
49.4.1. responsáveis solidários: Cláudio de Castro Vasconcelos (CPF XXX.377.641-XX) , Renato Luiz Belinetti Naegele (CPF XXX.076.621-XX) e Mullen Lowe Brasil Publicidade Ltda. (CNPJ 61.067.377/0001-52) :
                             Total do valor original impugnado: R$ 75.977,97 
	VALOR ORIGINAL (R$) 
	DATA DA OCORRÊNCIA

	28.915,93
	19/3/2002

	        10.201,28
	        6/5/2002   

	        14.859,36
	      26/7/2002  

	        22.001,40
	        5/8/2002

                                           Valor do débito atualizado em 4/9/2019: R$ 213.831,24
49.4.2 responsáveis solidários: Cláudio de Castro Vasconcelos (CPF XXX.377.641-XX) , Henrique Pizzolato (CPF XXX.719.659-XX) e Mullen Lowe Brasil Publicidade Ltda. (CNPJ 61.067.377/0001-52) :
	VALOR ORIGINAL (R$) 
	DATA DA OCORRÊNCIA

	7.748,76
	 30/10/2003

	                         Valor do débito atualizado em 4/9/2019: R$ 18.369.99
49.5.	autorizar, desde logo, nos termos do art. 28, inciso II, da Lei 8.443/1992, a cobrança judicial das dívidas, caso não atendidas as notificações;
49.6.	autorizar, desde logo, caso solicitado e o processo não tenha sido remetido para cobrança judicial, o recolhimento parcelado da importância devida em até trinta e seis parcelas mensais e consecutivas, fixando, nos termos do art. 26 da Lei 8.443/1992, c/c art. 217 do Regimento Interno do TCU, o prazo de quinze dias, a contar do recebimento da notificação, para comprovar, perante o Tribunal, o recolhimento da primeira parcela, e de trinta dias, a contar da parcela anterior, para comprovar os recolhimentos das demais parcelas, incidindo sobre cada parcela, corrigida monetariamente, os correspondentes acréscimos legais, na forma da legislação vigente, com o alerta de que a falta de recolhimento de qualquer parcela importará no vencimento antecipado do saldo devedor; 
49.7. 	autorizar, desde logo, nos termos do art. 28, inciso II, da Lei 8.443/1992, c/c art. 219, inciso II do Regimento Interno do TCU, a cobrança judicial da dívida, caso não atendida a notificação;	
49.8.	autorizar a sustentação oral requerida pelo procurador da empresa Lowe Ltda., à luz do art. 168 do Regimento Interno do TCU;
49.9.  determinar à SecexFinanças que promova a juntada de cópia da decisão às prestações de contas do Banco do Brasil dos exercícios de 2001, 2002 e 2003 (TCs Processo 009.744/2002-0, Processo 014.060/2003-5 e Processo 008.925/2004-8) ;
49.10.	encaminhar cópia da deliberação ao Procurador-Chefe da Procuradoria da República no Distrito Federal, nos termos do § 3º do art. 16 da Lei 8.443/1992 c/c o § 7º do art. 209 do Regimento Interno do TCU, para adoção das medidas cabíveis; e comunicar-lhe que o relatório e o voto que a fundamentarem podem ser acessados por meio do endereço eletrônico www.tcu.gov.br/acordaos e que, caso haja interesse, o Tribunal pode enviar-lhe cópia desses documentos sem qualquer custo; e 
49.11. dar ciência deste acórdão, bem como do relatório e do voto que o fundamentam, aos responsáveis e demais interessados."
2.	O parecer do Ministério Público junto ao TCU (peça 40) acompanhou, em parte, a proposta da Selog, nos seguintes termos:
	"Trata-se de Tomada de Contas Especial instaurada por determinação contida no item 9.2 do Acórdão 1803/2005-TCU-Plenário, que julgou representação formulada por equipe de auditoria da então 2.ª Secex, devido a irregularidades constatadas no curso de auditoria realizada no conglomerado Banco do Brasil S/A e no Banco Popular do Brasil S/A nas áreas de licitações e contratos de publicidade e propaganda, convênios, consultorias, patrocínios e outras correlatas.
2.	O referido item determinou a citação solidária dos Senhores Cláudio de Castro Vasconcelos (Gerente Executivo de Propaganda) , Renato Luiz Belinette Naegele e Henrique Pizzolato (Diretores de Marketing e Comunicação) , bem como da empresa Lowe Ltda., pelos valores descritos nos subitens 9.2.1 e 9.2.2 do acórdão, referentes aos exercícios de 2002 e 2003, uma vez que a responsabilização pelo débito de 2001, apurado neste processo, foi deslocado para análise na prestação de contas de 2001 (TC Processo 009.744/2002-0) . O objeto destes autos alude a contrato celebrado entre a empresa e o Banco do Brasil, em 22/3/2000, para a prestação de serviços de publicidade e propaganda.
3.	As condutas irregulares atribuídas aos responsáveis foram as seguintes: omissão no dever de fiscalizar o contrato (Cláudio de Castro Vasconcelos) , omissão no dever de supervisionar as atividades da Gerência-Executiva de Propaganda (Renato Luiz Belinette Naegele e Henrique Pizzolato) e apropriação indevida dos valores relativos aos bônus de volume concedidos pelas empresas Editora Gráficos Burti Ltda. e Kriativa Gráfica e Editora Ltda. (agência Lowe Ltda.) . Como mencionado pela Selog na instrução à peça 36, os responsáveis foram devidamente citados e apresentaram suas defesas, sem exceção.
4.	A 2.ª Secex instruiu o mérito desta TCE em duas ocasiões, sendo a segunda instrução um ajuste da primeira para excluir o débito relativo ao ano de 2001. A última instrução (peça 3, pp. 168-173) , datada de 10/2/2011, que teve parecer concordante desta representante do Ministério Público de Contas (peça 3, p. 177) , propôs rejeitar as alegações de defesa dos responsáveis, julgar suas contas irregulares, condená-los em débito, solidariamente, nos termos da proposta de encaminhamento (peça 3, p. 172) , e aplicar-lhes a multa do art. 57 da Lei n.º 8.443/1992.
5.	Considerando a superveniência da Lei n.º 12.232/2010 e a prolação do Acórdão 3233/2010-TCU-Plenário, a eminente Relatora, Ministra Ana Arraes, por meio do Despacho à peça 17, datado de 26/2/2013, decidiu sobrestar a apreciação de mérito deste processo, tendo em vista que, à época, havia a possibilidade de o Plenário confirmar ou redirecionar seu posicionamento anterior, já que estavam em curso de análise quatro recursos de reconsideração (TCProcesso 020.081/2005-7, TC-Processo 019.018/2005-0, TC-Processo 019.032/2005-0 e TC-Processo 019.476/2005-6) relacionados à mesma matéria que se discute nestes autos. A tese anterior aos recursos de reconsideração, que o Tribunal havia acolhido, foi de considerar regular a falta de repasse à instituição financeira (Caixa) da bonificação de volume obtida pela agência de publicidade junto a fornecedores (ver Acórdão 638/2012-TCU-Plenário) .
6.	A instrução da Selog à peça 36 examinou os efeitos dos julgamentos dos recursos de reconsideração sobre o presente feito (recursos apreciados nos Acórdãos n.ºs 2.304/2015, 3.349/2015, 1.184/2017 e 895/2019, todos do Plenário) . Em suma, o Tribunal mudou o seu entendimento, e passou a considerar irregular a ausência de repasse das vantagens percebidas pelas agências ao Banco do Brasil e à Caixa, uma vez que tais valores não poderiam ser enquadrados nos conceitos de bônus de volume ou de plano de incentivo concedidos por fornecedores. Nos casos que o Tribunal julgou, os fornecedores não eram veículos de comunicação, o que gerou prejuízo aos cofres das entidades bancárias.
7.	Considerando a similaridade dos objetos dos recursos e destes autos, cuja questão em foco é a licitude do recebimento de bonificação pela agência contratada, sem repasse do desconto ao banco, decidiu a Selog manter a proposta de condenação, nos moldes da instrução de 2011, exceto em relação à aplicação da multa, cujo prazo prescricional, interrompido em 2005, superou os dez anos definidos pelo Acórdão 1441/2016-TCU-Plenário.
8.	Concorda-se com a instrução da Selog quando defende a manutenção dos débitos em face da similitude de situações. De fato, depois de julgados os mencionados recursos, o Tribunal refez seu primeiro entendimento, e passou a considerar que as bonificações concedidas pelos fornecedores e recebidas pelas agências deveriam ter sido repassadas às instituições financeiras (Banco do Brasil e Caixa) .
9.	No entanto, diverge-se em relação a um ponto, o da responsabilização do Senhor Renato Luiz Belinette Naegele. No julgamento do recurso de reconsideração que resultou no Acórdão 895/2019-TCU-Plenário, caso que envolveu irregularidades em contratos de prestação de serviços de publicidade celebrados pelo Banco do Brasil com a agência DNA Propaganda Ltda., ocorridas nos exercícios de 2001 a 2005, cujos responsáveis são os mesmos destes autos, com exceção da empresa, o Tribunal, acompanhando proposta do MPTCU, da lavra do então Subprocurador-Geral Paulo Soares Bugarin, decidiu afastar a responsabilidade do ex-gestor pelos danos apurados naqueles autos, tendo em vista que sua situação se diferenciava substancialmente dos demais responsáveis.
10.	O argumento do MPTCU, acolhido no Voto do acórdão (relatoria do Ministro Vital do Rêgo) , foi de que, na época em que o Senhor Renato Luiz Belinette Naegele ocupava a Diretoria de Marketing e Comunicação do Banco do Brasil (7/6/1999 a 16/2/2003) , não existiam nos contratos firmados cláusulas atribuindo explicitamente à Diretoria de Marketing e Comunicação o encargo de fiscalizar os ajustes. Somente nos contratos assinados na gestão do Senhor Henrique Pizzolato ficou expressamente previsto que a unidade responsável pela fiscalização dessa modalidade seria a referida diretoria.
11.	O mesmo argumento pode ser estendido ao objeto deste processo. Para que a jurisprudência se mantenha estável e íntegra, situações análogas exigem decisões uniformes. Além disso, com decisões coerentes, evitam-se desdobramentos desnecessários como a interposição de futuros recursos. Observa-se que na peça 39, o Senhor Renato Luiz Belinette Naegele trouxe aos autos manifestação requerendo que suas contas sejam julgadas regulares, invocando a decisão do Acórdão 895/2019-TCU-Plenário que excluiu sua responsabilidade pelo dano.
12.	Ante o exposto, esta representante do Ministério Público de Contas anui à proposta de encaminhamento elaborada pela Selog à peça 36, exceto quanto à responsabilização do Senhor Renato Luiz Belinette Naegele, cujas alegações de defesa devem ser acolhidas e julgadas suas contas regulares com ressalva, nos termos do art. 16, inciso II, da Lei n.º 8.443/1992."
	É o relatório.

Ewerton Zeydir Gonzalez (OAB/SP 112.680) e outros representando o Banco do Brasil S.A.; Antônio Pedro da Silva Machado (OAB/DF 1.739-A), Aline Crivelari (OAB/SP 230.844) e outros representando Renato Luiz Bellinetti Naegele; João Geraldo Piquet Carneiro (OAB/DF 800-A), Antônio Newton Soares de Matos (OAB/DF 22.998) e outros representando Cláudio de Castro Vasconcelos e Henrique Pizzolato; Rodrigo Giordano de Castro (OAB/SP 207.616), Caroline Coelho Dias (OAB/DF 37.545) e outros representando Mullen Lowe Brasil Publicidade Ltda.

Procuradora-geral Cristina Machado da Costa e Silva.

TOMADA DE CONTAS ESPECIAL. IRREGULARIDADES NAS ÁREAS DE LICITAÇÕES E CONTRATOS DE PUBLICIDADE E PROPAGANDA, CONVÊNIOS, CONSULTORIAS, PATROCÍNIOS E OUTRAS CORRELATAS. CITAÇÃO. LEVANTAMENTO DE SOBRESTAMENTO. REJEIÇÃO DAS ALEGAÇÕES DE DEFESA. PRESCRIÇÃO DA PRETENSÃO PUNITIVA DO TCU. CONTAS IRREGULARES E DÉBITO SOLIDÁRIO DE TRÊS RESPONSÁVEIS. EXCLUSÃO DA RESPONSABILIDADE DE UM RESPONSÁVEL.

TOMADA DE CONTAS ESPECIAL (TCE)

Secretaria de Controle Externo de Aquisições Logísticas - Selog.

Cuidam os autos de tomada de contas especial instaurada por força do Acórdão 1803/2005-TCU-Plenário, relatado pelo ministro Benjamin Zymler, oriunda de representação da antiga 2ª Secretaria de Controle Externo, hoje Secretaria de Controle Externo do Sistema Financeiro Nacional e dos Fundos de Pensão - SecexFinanças, em decorrência de auditoria realizada no Banco do Brasil S/A e no Banco Popular do Brasil S/A, no exercício de 2005, nas áreas de licitações e contratos de publicidade e propaganda, convênios, consultorias, patrocínios e outras correlatas.
2.	A fiscalização foi determinada pela Presidência do TCU em 6/7/2005, tendo sido exigido que, para cada contrato em que fossem detectadas irregularidades, houvesse autuação de processo de representação específico. Dessa forma, a equipe formulou representação em 1º/11/2005 e apontou, em síntese, os seguintes indícios de irregularidade:
	2.1. recebimento de bônus ou bonificação de volume (BV) pela agência, sem repasse desse desconto ao Banco do Brasil, em afronta a cláusula contratual; 
	2.2. inclusão, na base de cálculo para pagamento de honorários, de custos superiores aos efetivamente realizados, pois se considerou o recebimento do bônus de volume pela agência; e
	2.3. fragilidade no acompanhamento e na fiscalização dos contratos de prestação de serviços de publicidade e propaganda por parte do Banco do Brasil.
3.	Ao final, foi proposta a conversão da representação em tomada de contas especial e a citação solidária dos responsáveis: a empresa anteriormente denominada Borghierh Lowe Propaganda e Marketing Ltda., que teve o nome alterado para Mullen Lowe Brasil Publicidade Ltda., nome fantasia Mullen Lowe Brasil, mantido o mesmo CNPJ, e os funcionários do Banco do Brasil Cláudio de Castro Vasconcelos, ex-gerente executivo de Propaganda, Renato Luiz Bellinetti Naegele e Henrique Pizzolato, ex-diretores de Marketing e Comunicação, pelos débitos abaixo indicados, relativos à apropriação indevida de bônus de volume (BV) por parte da citada empresa e o pagamento indevido de honorários:
3.1. 	Responsáveis: Cláudio de Castro Vasconcelos, Renato Luiz Bellinetti Naegele e empresa Lowe Ltda.:
	Data
	Valores (R$) 
	Referência

	17/12/2001
	9.506,64
	Bônus de volume relativo às NF 60.553 e 60.554 da Editora Gráficos Burti Ltda.

		190,13
	Honorários pagos indevidamente, relativos às NF 60.553 e 60.554 da Editora Gráficos Burti Ltda.

	19/3/2002
	28.348,95
	Bônus de volume relativo à NF 64.914 da Editora Gráficos Burti Ltda.

		566,98
	Honorários pagos indevidamente, relativos à NF 64.914 da Editora Gráficos Burti Ltda.

	06/05/2002
	10.001,25
	Bônus de volume relativo à NF 67.338 da Editora Gráficos Burti Ltda.

		200,03
	Honorários pagos indevidamente, relativos à NF 67.338 da Editora Gráficos Burti Ltda.

	26/07/2002
	14.568,00
	Bônus de volume relativo à NF 71.520 da Editora Gráficos Burti Ltda.

		291,36
	Honorários pagos indevidamente, relativos à NF 71.520 da Editora Gráficos Burti Ltda.

	05/08/2002
	21.570,00
	Bônus de volume relativo às NF 71.887 e 71.888 da Editora Gráficos Burti Ltda.

		431,40
	Honorários pagos indevidamente, relativos às NF 71.887 e 71.888 da Editora Gráficos Burti Ltda.

3.2. 	Responsáveis: Cláudio de Castro Vasconcelos, Henrique Pizzolato e empresa Lowe Ltda.:
	Data
	Valores (R$) 
	Referência

	30/10/2003
	7.596,82
	Bônus de volume relativo às NF 25.080 e 25.081 da Kriativa Gráfica e Editora Ltda.

		151,94
	Honorários pagos indevidamente, relativos às NF 25080 e 25.081 da Kriativa Gráfica e Editora Ltda.

4.	Destaco, por oportuno, que as parcelas do débito referentes ao exercício de 2001 (R$ 9.506,64 e R$ 190,13, com data de 17/12/2001) , conforme constou do quadro anterior, foram excluídas dos presentes autos, considerando que a responsabilização por débitos de 2001 é objeto de exame no bojo do TC Processo 009.744/2002-0 (Prestação de Contas de 2001) , em face do conhecimento do recurso de revisão interposto nas contas do Banco do Brasil do referido ano, conforme se verifica nos itens 6, 22 e 28 do Relatório do Acórdão 1715/2012-TCU-Plenário.
5.	Todos os responsáveis apresentaram alegações de defesa, e a análise coube à então 2ª Secretaria de Controle Externo, cuja proposta foi no sentido de rejeitar todas elas, com o julgamento das contas pela irregularidade, com débito e imputação da multa do art. 57 da Lei 8.443/1992. 
II
6.	Este processo foi sobrestado em 17/9/2007, aguardando o julgamento do TC Processo 019.444/2005-2, que tratou da consolidação das auditorias executadas nos contratos de propaganda e publicidade em diversos órgãos da Administração Pública federal. Referido feito foi julgado definitivamente em 1º/12/2010, em sede de pedido de reexame, o que permitiu à unidade técnica dar prosseguimento ao exame destes autos.
7.	Com o advento da Lei 12.232/2010 e do Acórdão 3233/2010-TCU-Plenário, nova luz se lançou sobre a questão dos descontos e bônus em função do volume de recursos despendido, os chamados bônus ou bonificações de volume (BV) .
8.	Assim, no julgamento do TC Processo 020.081/2005-7, o relator do feito, ministro Walton Alencar Rodrigues, assim se manifestou:
"Na verdade, o deslinde das questões tradadas nestes autos perpassaria pela exegese da nova Lei 12.232/2010, que estabelece 'normas gerais para licitação e contratação pela administração pública de serviços de publicidade prestados por intermédio de agências de propaganda e dá outras providências'. Por expressa disposição do art. 20, in verbis, o diploma se aplicaria, subsidiariamente, a fatos pretéritos: 
	'Art. 20. O disposto nesta Lei será aplicado subsidiariamente às empresas que possuem regulamento próprio de contratação, às licitações já abertas, aos contratos em fase de execução e aos efeitos pendentes dos contratos já encerrados na data de sua publicação.' 
	Com relação a bônus de volume, o normativo estabelece: 
	'Art. 18. É facultativa a concessão de planos de incentivo por veículo de divulgação e sua aceitação por agência de propaganda, e os frutos deles resultantes constituem, para todos os fins de direito, receita própria da agência e não estão compreendidos na obrigação estabelecida no parágrafo único do art. 15 desta Lei. 
	§ 1º A equação econômico-financeira definida na licitação e no contrato não se altera em razão da vigência ou não de planos de incentivo referidos no caput deste artigo, cujos frutos estão expressamente excluídos dela. 
		(...) ' 
	Assim, de acordo com o dispositivo supratranscrito, a falta de repasse de bônus de volume à Caixa constitui procedimento regular. Por conseguinte, acato as alegações de defesa correspondentes."
9.	A tese esposada foi acolhida por unanimidade pelo Plenário deste Tribunal, que, no subitem 9.3 do Acórdão 638/2012 (sessão de 21/3/2012) , acolheu as alegações de defesa dos responsáveis com relação à falta de repasse à Caixa Econômica Federal (CEF) da bonificação de volume obtida pela agência de publicidade de fornecedores, em desacordo com o parágrafo terceiro da cláusula nona do contrato firmado entre a CEF e a Fischer em 19/4/2004.
10.	Aquela situação em nada diferia da que ora se examina neste feito, qual seja, recebimento de bônus ou bonificação de volume (BV) pela agência, sem repasse desse desconto ao Banco do Brasil, em afronta à cláusula 2.5.11 do contrato firmado entre o banco e a empresa Lowe Ltda., para prestação de serviços de publicidade e propaganda.
11.	Tendo em vista que, à época, o referido TC Processo 020.081/2005-7 se encontrava com recurso de reconsideração interposto pelo Ministério Público junto ao TCU pendente de julgamento, da mesma forma que os processos TC Processo 019.018/2005-0, TC Processo 019.032/2005-0 e TC Processo 019.476/2005-6, esses últimos de minha relatoria, cujos acórdãos seguiram o mesmo posicionamento do adotado no Acórdão 638/2012, determinei, em 26/2/2013, o sobrestamento destes autos até deliberação do Plenário sobre o primeiro de qualquer dos recursos, uma vez que havia a possibilidade de o Pleno confirmar ou redirecionar seu posicionamento. 
III
12.	Todos os referidos processos já tiveram os recursos de reconsideração apreciados pelo Plenário desta Corte, cuja situação é a seguinte:
	Processo
	Responsáveis
	Relator do recurso de reconsideração
	Situação processual
	Acórdão recorrido (Plenário) 
	Apreciação do Recurso de Reconsideração do MP/TCU

	Processo 020.081/2005-7
	Gestores da Caixa e a empresa Fischer América Comunicação Total Ltda.
	Ana Arraes
	Encerrado
	638/2012 
	Acórdão 2304/2015-TCU-Plenário. Contas irregulares, débito e multa.

	Processo 019.018/2005-0
	Gestores do BB e a empresa MK Holding de Comunicação Ltda.
	Vital do Rêgo
	Aberto. Improvidos os Recursos de Reconsideração de Cláudio de Castro Vasconcelos, Henrique Pizzolato e Renato Luiz Bellinette Naegele (Acórdão 2297/2019-TCU-Plenário) 
	1.715/2012 
	Acórdão 3349/2015-TCU-Plenário. Contas irregulares, débito solidário e multa.

	Processo 019.032/2005-0 
	Gestores do BB e a empresa DNA Propaganda Ltda.
	Vital do Rêgo
	Aberto. Aguardando apreciação dos recursos de reconsideração interpostos por Cláudio de Castro Vasconcelos e Henrique Pizzolato
	1.716/2012 
	Acórdão 895/2019-TCU-Plenário. Contas irregulares, débito solidário e multa.

	Processo 019.476/2005-6
	Gestores do BB e a empresa Ogilvy Brasil Comunicação Ltda.
	José Múcio
	Aberto, aguardando apreciação dos recursos de reconsideração interpostos por Cláudio de Castro Vasconcelos e Ogilvy & Mather Brasil Comunicação Ltda.
	1.342/2012 
	Acórdão 1184/2017-TCU-Plenário. Contas irregulares, débito solidário e multa.

13.	Desse modo, verifica-se uniformidade na jurisprudência do TCU quanto à irregularidade de ausência de repasse das vantagens percebidas pelas agências ao Banco do Brasil e à Caixa, pois tais valores não poderiam ser enquadrados nos conceitos de bônus de volume ou de plano de incentivo concedidos por fornecedores.
14.	Os processos TC Processo 019.018/2005-0 e TC Processo 019.032/2005-0, antes elencados, envolvem os mesmos responsáveis destes autos, quais sejam, Cláudio de Castro Vasconcelos, Renato Luiz Bellinetti Naegele e Henrique Pizzolato, enquanto o TC Processo 019.476/2005-6 não inclui o último responsável. Os três foram arrolados solidariamente com agência de publicidade e propaganda, que, no presente caso, é a empresa Lowe Ltda.
15.	Considerando esse novo entendimento, observa-se que as situações retratadas nos referidos processos em nada se diferenciam do caso em tela, recebimento de bônus ou bonificação de volume (BV) pela agência, sem repasse desse desconto ao Banco do Brasil, em afronta à cláusula 2.5.11 do contrato firmado entre o banco e a mencionada empresa, para prestação de serviços de publicidade e propaganda.
16.	Após todos esses acontecimentos, coube a derradeira instrução dos autos à Secretaria de Aquisições Logísticas - Selog, cuja proposta uníssona foi no sentido de julgamento destas contas pela irregularidade, condenação de Cláudio de Castro Vasconcelos, Henrique Pizzolato, Renato Luiz Bellinetti Naegele e da empresa Lowe Ltda. ao pagamento de débito solidário, sem aplicação da multa do art. 57 da Lei 8.443/1992, em razão da prescrição da pretensão punitiva deste Tribunal.
17.	O Ministério Público junto ao TCU - MPTCU dissentiu da proposta de mérito em relação a Renato Luiz Bellinetti Naegele. Fundamentado no Acórdão 895/2019-TCU-Plenário, defendeu o julgamento das contas desse responsável regulares com ressalva.
18.	Acolho e adoto a manifestação uniforme da Selog e do MPTCU como razões de decidir este processo em relação à responsabilidade de Cláudio de Castro Vasconcelos, Henrique Pizzolato e a empresa Lowe Ltda. 
19.	No tocante à responsabilidade de Renato Luiz Bellinetti Naegele, acompanho o Parquet especializado ao defender tratamento diferenciado. Todavia, julgo que tal responsável não deve ter suas contas julgadas quanto ao mérito, e, sim, que seja excluído da relação processual.
20.	Passo a expor os principais pontos que me conduzem a tal desiderato.
IV
21.	A empresa anteriormente denominada Borghierh Lowe Propaganda e Marketing Ltda. teve o nome alterado para Mullen Lowe Brasil Publicidade Ltda., nome fantasia Mullen Lowe Brasil, mantido o mesmo CNPJ, e foi citada em razão de apropriação indevida de valores relativos aos bônus de volume concedidos pelas empresas Editora Gráficos Burti Ltda. e Kriativa Gráfica e Editora Ltda., oriundos de contrato para prestação de serviços de publicidade ao Banco do Brasil S.A.
22.	O ponto central das alegações de defesa da citada empresa foi no sentido de que os bônus de volume decorrem dos programas voluntários de incentivo instituídos pelos veículos e fornecedores exclusivamente em favor das agências de publicidade e propaganda como forma de retribuição da pontualidade e fidelidade destas, bem como da responsabilidade isolada por elas assumida perante os anunciantes pela qualidade dos serviços ou suprimentos com estes contratados.
23.	Aduziu que, por força de normativo legal ou de praxe do mercado, a empresa estaria impedida de transferir os bônus de volume ao Banco do Brasil. Se assim procedesse, estaria sujeita à cassação de seu Certificado de Qualificação Técnica e às sanções previstas nas normas-padrão, por contratação de serviços de propaganda em condições antieconômicas, anticoncorrenciais ou que importem concorrência desleal.
24.	Argumentou, ainda, que este Tribunal interpretou de forma equivocada a palavra "bonificações" constante da cláusula 2.5.11 do contrato. Segundo a empresa, os bônus de volume (BV) não estão abrangidos na palavra "bonificações" da citada cláusula. Acrescentou que as bonificações previstas na referida cláusula contratual são as "bonificações de espaço ou das reaplicações, onde a Agência, além de negociar descontos em preços, ainda obtém a inserção gratuita de mídia por maior número de vezes ou apropria para o Anunciante, gratuitamente, o resultado de produção em quantidade maior do que a contratada" e que o repasse de tais bonificações ao banco está comprovado nos documentos de 1 a 10 anexados nos autos.
25.	Acresceu que qualquer outra bonificação, que não seja a de espaço ou as reaplicações eventualmente recebidas pela Lowe, não deveria ser, nos termos do contrato de prestação de serviços, objeto de qualquer repasse ao Banco do Brasil, não havendo que se falar em apropriação indevida de qualquer valor. 
26.	Não há como acolher as alegações de defesa da empresa Lowe.
27.	Resgato, para contrapor o ponto da defesa da empresa sobre a impossibilidade de repassar ao Banco do Brasil os bônus de volume em razão de lei ou de prática do mercado, o seguinte trecho do exame inicial da unidade técnica deste Tribunal sobre as citações promovidas, in verbis:
"2.22. Além disso, divergimos, também, da Lowe ao afirmar que a praxe de mercado obsta a transferência dos BV pelas agências ao Banco. Em que pese as bonificações pertencerem às agências, quando estas contratam com particulares, no trabalho de auditoria citado no subitem 2.12 supra, verificou-se que as agências não se atêm, ao contratarem com a Administração Pública, à regra estabelecida nas Normas-Padrão de que os planos de incentivo não contemplam os anunciantes, à medida que constam dos respectivos contratos de publicidade a obrigatoriedade do repasse dos bônus de volume aos contratantes. Assim, segundo as cláusulas contratuais, os BV devem ser transferidos pelas agências não apenas ao Banco do Brasil, mas, também, a outros órgãos e entidades da Administração Pública que figuram como contratantes de serviços e produtos de publicidade.
2.23. Por conseguinte, concluímos que a praxe de mercado alegada pela empresa só evidencia-se quando as agências contratam com particulares. Quando os contratos são celebrados com a Administração Pública, as cláusulas contratuais estabelecem que os BV devem ser repassados aos seus órgãos e entidades, uma vez que estão sujeitos ao princípio constitucional da impessoalidade.
2.24. Ainda em relação ao item 2.3 supra, também discordamos da empresa ao asseverar que a transferência dos BV ao Banco do Brasil caracteriza contratação de serviços de publicidade em condições antieconômicas, anticoncorrenciais ou que importem concorrência desleal. Entendemos que não há que se falar em prática antieconômica ou anticoncorrencial, tendo em vista que as contratações das agências para prestação de serviços de publicidade foram feitas por meio de Edital de Concorrência Pública aberto à participação de qualquer agência que preenchesse os requisitos de qualificação. Ademais, os Editais de Licitação estavam acompanhados de anexo contendo o modelo do contrato, no qual já estava prevista a obrigatoriedade de transferência integral das bonificações de volume ao Banco do Brasil. Diante disso, todas as agências que contratam com o Banco são obrigadas a dispor dos BV, não se tratando, portanto, de vantagem econômica concedida somente pela Lowe ao Banco do Brasil com o intento de obter sua conta publicitária."
28.	Melhor sorte não socorre a empresa Lowe, ao interpretar, a seu favor, o contrato celebrado com o Banco do Brasil.
29.	A cláusula 2.5.11 do aludido contrato assim dispôs:
"2. Cláusula Segunda - Obrigações da Contratada
 (...) 
2.5.11. Envidar esforços para obter as melhores condições nas negociações junto a terceiros e transferir, integralmente, ao BANCO os descontos especiais (além dos normais, previstos em tabelas) , bonificações, reaplicações, prazos especiais de pagamento e outras vantagens."
30.	A leitura dessa cláusula não deixe margem a qualquer dúvida. Todo e qualquer desconto obtido pela agência nas negociações com terceiros deveria ser integralmente repassado ao contratante - no caso, o Banco do Brasil. Não há, em nenhum documento constante destes autos, a confirmação da versão da empresa de que a palavra "bonificações" contida na citada cláusula tem como única interpretação a denominada "bonificação de espaço" ou das "reaplicações", até porque esta última já está prevista, à parte, na transcrita cláusula.
31.	Ora, se a vontade das partes à época da celebração do contrato fosse explicitar, como defende a empresa Lowe, assim o teriam feito.
32.	Não é plausível e juridicamente defensável que um contrato possa permitir a interpretação que seja mais favorável à responsável, porque ela assim entende.
33.	Nunca é demais relembrar a Lei de Licitações e Contratos (Lei 8.666/1993) , aplicável ao presente caso nos termos da cláusula 1.1 do contrato, quando assim dispõe sobre a forma de intepretação dos contratos administrativos:
"Art. 54.  Os contratos administrativos de que trata esta Lei regulam-se pelas suas cláusulas e pelos preceitos de direito público, aplicando-se-lhes, supletivamente, os princípios da teoria geral dos contratos e as disposições de direito privado.
§ 1o Os contratos devem estabelecer com clareza e precisão as condições para sua execução, expressas em cláusulas que definam os direitos, obrigações e responsabilidades das partes, em conformidade com os termos da licitação e da proposta a que se vinculam."
34.	Por essas razões, o não repasse do bônus de volume (BV) devido pela empresa Lowe ao Banco do Brasil, obrigação essa assumida em contrato celebrado pelas partes, caracterizou apropriação indevida do desconto pela mencionada empresa, incidindo, no caso, os ditames da Lei 8.443/1992, em seu art. 16, §2º, alínea "b", com o julgamento de suas contas pela irregularidade e a fixação da responsabilidade solidária pela devolução do dano apurado nestes autos.
V
35.	O responsável Cláudio de Castro Vasconcelos, ex-gerente executivo de Propaganda do Banco do Brasil, foi citado em razão da omissão no dever de fiscalizar o contrato celebrado entre o referido banco e a empresa Lowe Ltda., em 22/3/2000, para prestação de serviços de publicidade e propaganda.
36.	Por seu turno, Henrique Pizzolato, ex-diretor de Marketing do citado banco, foi citado por omissão no dever de supervisionar as atividades da Gerência Executiva de Propaganda relacionadas ao mesmo contrato.
37.	Apesar de não apresentarem defesa em conjunto, suas alegações podem merecer exame em um mesmo tópico.
38.	As principais alegações dos citados responsáveis são as seguintes:
38.1. 	não atuaram no contrato em exame, sendo que as suas funções no Banco do Brasil  não eram de assinar ou autorizar, ou mesmo realizar pagamentos. Assim, argumentam que não podem ser responsabilizados por despesas para as quais não deram causa;
38.2. 	o contrato em debate, tal como os demais contratos de publicidade assinados pelo Banco do Brasil à época, não teve a Gerência de Propaganda ou a Diretoria de Marketing como gestora ou fiscal de sua execução, mas, sim, da Diretoria de Logística;
38.3. 	a responsabilidade pelo acompanhamento dos contratos estava localizada fora do setor de Marketing e Propaganda do banco. Somente a partir de 23/6/2004, com a Ordem de Serviço 11/2004, essa responsabilidade teria passado a ser da Gerência de Propaganda;
38.4. 	no tocante aos bônus de volume (BV) , afirmam que não estão no rol de vantagens previstas no subitem 2.5.11 do contrato como devendo ser repassados ao Banco do Brasil. O BV seria prática instituída de forma voluntária pelos fornecedores em favor das agências;
38.5. 	alegaram não se beneficiar dos valores questionados neste processo;
38.6. 	defenderam que, sendo a responsabilidade solidária subjetiva, implicando apreciação de conduta do agente, se verifica que não estaria presente qualquer indício de conduta dolosa ou de que tenham agido com má-fé.
39.	Primeiramente, os responsáveis não foram citados em razão de autorização ou realização de pagamentos. Os ofícios de citação deste Tribunal eram claros no sentido de imputar-lhes omissão no desempenho de suas funções.
40.	Melhor sorte não socorre os responsáveis ao tentarem se eximir de suas responsabilidades de fiscalização do referido contrato, inclusive afirmando que as normas em vigor no Banco do Brasil à época da execução contratual não lhes atribuíam responsabilidades pelo acompanhamento ou supervisão do contrato.
41.	Lanço mão, para contrapor tal afirmativa, do seguinte trecho da instrução da então 2ª Secretaria de Controle Externo - 2ª Secex (peça 1, pp. 138 e 139) :
"24. Em atendimento ao oficio de requisição 915/2005-33, de 07/10/2005 (fl. 133) , o Banco informou que ' (...) o Gerente Executivo de Propaganda ou substituto no exercício do cargo é o responsável pelo acompanhamento e fiscalização dos contratos com as agências de propaganda e publicidade (...) ' (fls. 81) . Essa informação é corroborada pela Ordem de Serviço 11/2004 (fl. 83) , que atribui, a partir de 23/6/2004, a responsabilidade pelo acompanhamento e fiscalização do contrato ao Gerente Executivo de Propaganda e, também, por sucessivos normativos internos do Banco (fls. 84/114) , que definem como atribuições da Gerência de Propaganda a gestão dos contratos de Propaganda e Publicidade. Por todos esses elementos, entendemos como responsável solidário pelas irregularidades apontadas, o Gerente Executivo de Propaganda do Banco. 
25. Além disso, é atribuição do Diretor de Marketing, conforme normativo interno do Banco, 'administrar, supervisionar e coordenar as atividades da diretoria e unidades sob sua responsabilidade' (fis. 115/120) . Como antes descrito, a responsabilidade aqui imputada decorre de conduta omissiva por parte dos gestores do Banco. Logo, não vislumbramos cenário em que se possa excluir o Diretor de Marketing de responsabilidade na condução do contrato. Não é razoável supor que ele não possuía conhecimento da fragilidade dos procedimentos internos de condução dos contratos. Por esta razão, já que lhe cabia a administração, supervisão e coordenação de todas as atividades da Gerência de Propaganda, entre outras na esfera da Diretoria de Marketing, deve recair sobre ele responsabilidade solidária no débito ora imputado."
42.	Reforço esse ponto com o seguinte excerto do relatório do Acórdão 1803/2005-TCU-Plenário, de relatoria do ministro Benjamin Zymler, in verbis:
" (...) 
16. Se os gestores mantivessem supervisão adequada dos preços cotados pelas agências, perceberiam que esses estavam situados acima dos valores efetivamente cobrados pelos fornecedores e que traziam embutida uma bonificação de volume em benefício da agência.
17. Como estipularam contratualmente que as bonificações teriam de ser devolvidas, os gestores do Banco deveriam ter adotado medidas com vistas a cumprir tal condição. Consoante disposto nos arts. 66 e 67 da Lei n°8.666/93 e no item 12.4 da cláusula décima segunda do contrato que estipula que `O Banco realizará semestralmente, avaliação (...) dos benefícios decorrentes da política de preços por ela [agência] praticados.', deveria o Banco ter adotado todas as providências para que o contrato fosse executado fielmente pelas partes.
 (...) 
19. Como dito anteriormente, o controle sobre os preços, como de resto o controle sobre toda a execução do contrato, é muito frágil, quando não, inexistente, resumindo-se, basicamente, a mera aprovação das propostas apresentados pela agência. Tanto é assim que somente a partir de meados deste ano, passaram a comparar as ofertas de preços com as bases históricas constantes de banco de dados da instituição. Como se vê, de acordo com a própria resposta do Banco, não há qualquer procedimento que assegure o cumprimento da cláusula 2.5.11 que obriga a agência a transferir integralmente as bonificações.
 (...) 
21. Vislumbramos, nesse sentido, a omissão e negligência dos responsáveis pelo acompanhamento e fiscalização do contrato, à medida que não acompanharam nem adotaram medidas objetivando garantir o adequado controle dos preços praticados no âmbito do contrato, bem como o cumprimento de cláusulas contratuais, especialmente a cláusula segunda, item 2.5.11, evidenciados pela não devolução ao Banco das bonificações de volume pelas agências."
43.	Em relação ao argumento de que os descontos oriundos dos bônus de volume não deveriam ser repassados ao Banco do Brasil, já abordei tal matéria anteriormente, não merecendo maiores comentários.
44.	Sobre a alegação de que não se beneficiaram dos valores ora questionados, essa não possui força suficiente para isentá-los, pois a prática de qualquer irregularidade de que resulte prejuízo ao erário se insere na competência constitucional deste Tribunal e nesse diapasão deve ser processada.
45.	Por derradeiro, a ponderação de que não estaria presente qualquer indício de conduta dolosa ou de que tenham agido com má-fé não é relevante para o deslinde da matéria.
46.	É avaliado, neste Tribunal, se há a presença do elemento culpa na conduta dos responsáveis, bastando, para tanto, que tenham agido com negligência, imprudência ou imperícia; isto é, examina-se a responsabilidade subjetiva.
47.	Pois bem. 
48.	O responsável Cláudio de Castro Vasconcelos foi omisso no seu dever de fiscalizar o contrato celebrado com a empresa Lowe, enquanto Henrique Pizzolato o foi no seu dever de supervisionar as atividades da Gerência Executiva de Propaganda relacionadas ao mesmo contrato.
49.	Tais condutas culposas foram decisivas e permitiram que os descontos oriundos dos bônus de volume não fossem repassados ao Banco do Brasil, como explicitamente constava do contrato, acarretando prejuízos aos cofres da instituição.
50.	Dessa forma, uma vez presentes os requisitos de responsabilização, quais sejam, conduta, nexo de causalidade e ato ilícito, recai sobre os referidos responsáveis a obrigação de reparação solidária do dano apurado, além do julgamento de suas contas julgadas pela irregularidade, nos exatos termos da alínea "a" do §2º do art. 16 da Lei 8.443/1992.
51.	No tocante à aplicação de multa, reconheço ter ocorrido a prescrição da pretensão punitiva deste Tribunal.
52.	As irregularidades tratadas neste processo aconteceram no período de 19/3/2002 a 30/10/2003, e a interrupção do prazo prescricional, em 9/11/2005, mediante a determinação da citação pelo Acórdão 1803/2005-TCU-Plenário. A partir desta última data, recomeçou a contagem do prazo prescricional de dez anos, nos exatos termos do subitem 9.1.4 do Acórdão 1441/2016-TCU-Plenário.
53.	Em face da inexistência de elementos que permitam concluir pela boa-fé de Cláudio de Castro Vasconcelos e Henrique Pizzolato, os autos estão conclusos para julgamento de mérito, a teor do art. 202, § 6º, do Regimento Interno, pela irregularidade de suas contas e condenação a pagamento do débito apurado.
VI
54.	Por derradeiro, passo a examinar a defesa de Renato Luiz Bellinetti Naegele, diretor de Marketing e Comunicação (Dimac) do Banco do Brasil, no período de 7/6/1999 a 16/2/2003.
55.	Esse responsável foi citado em razão de omissão no dever de fiscalizar o contrato celebrado entre o Banco do Brasil e a empresa Lowe Ltda.
56.	Alegou, em suma, o seguinte:
56.1. 	apenas a Auditoria Interna do Banco do Brasil, e não a Dimac, teria respaldo contratual para ter acesso a documentos e informações da agência de publicidade;
56.2.	competia à Diretoria de Infraestrutura (Infra) , e não à Dimac, a responsabilidade por todo o processo de pagamento dos serviços contratados, e, por essa razão, não se poderia imputar ao diretor a irregularidade de omissão ou negligência no acompanhamento desses pagamentos;
56.3. 	em sua gestão foram adotadas boas práticas de gestão, que geraram economia ao Banco do Brasil da ordem de R$ 5,1 milhões;
56.4. 	os pagamentos efetuados pelo banco à agência Lowe estavam corretos e em consonância com as condições negociadas entre as partes;
56.5.	ao final, requereu sua exclusão deste processo.
57.	A instrução da então 2ª Secex à peça 3, pp. 140-142, refutou, com propriedade, todos os argumentos antes elencados, propugnando pela rejeição das alegações de defesa do responsável, no que foi acompanhada pela derradeira instrução, a cargo da Selog.
58.	Todavia, duas recentes decisões desta Corte de Contas apontam para deslinde diferente da matéria.
59.	A primeira delas foi mencionada no último parecer da lavra da procuradora-geral Cristina Machado da Costa e Silva, nos seguintes termos:
"9. No entanto, diverge-se em relação a um ponto, o da responsabilização do Senhor Renato Luiz Bellinette Naegele. No julgamento do recurso de reconsideração que resultou no Acórdão 895/2019-TCU-Plenário, caso que envolveu irregularidades em contratos de prestação de serviços de publicidade celebrados pelo Banco do Brasil com a agência DNA Propaganda Ltda., ocorridas nos exercícios de 2001 a 2005, cujos responsáveis são os mesmos destes autos, com exceção da empresa, o Tribunal, acompanhando proposta do MPTCU, da lavra do então Subprocurador-Geral Paulo Soares Bugarin, decidiu afastar a responsabilidade do ex-gestor pelos danos apurados naqueles autos, tendo em vista que sua situação se diferenciava substancialmente dos demais responsáveis.
10.	 O argumento do MPTCU, acolhido no Voto do acórdão (relatoria do Ministro Vital do Rêgo) , foi de que, na época em que o Senhor Renato Luiz Belinette Naegele ocupava a Diretoria de Marketing e Comunicação do Banco do Brasil (7/6/1999 a 16/2/2003) , não existiam nos contratos firmados cláusulas atribuindo explicitamente à Diretoria de Marketing e Comunicação o encargo de fiscalizar os ajustes. Somente nos contratos assinados na gestão do Senhor Henrique Pizzolato ficou expressamente previsto que a unidade responsável pela fiscalização dessa modalidade seria a referida diretoria.
11.	 O mesmo argumento pode ser estendido ao objeto deste processo. Para que a jurisprudência se mantenha estável e íntegra, situações análogas exigem decisões uniformes. Além disso, com decisões coerentes, evitam-se desdobramentos desnecessários como a interposição de futuros recursos. Observa-se que na peça 39, o Senhor Renato Luiz Belinette Naegele trouxe aos autos manifestação requerendo que suas contas sejam julgadas regulares, invocando a decisão do Acórdão 895/2019-TCU-Plenário que excluiu sua responsabilidade pelo dano.
12.	 Ante o exposto, esta representante do Ministério Público de Contas anui à proposta de encaminhamento elaborada pela Selog à peça 36, exceto quanto à responsabilização do Senhor Renato Luiz Bellinette Naegele, cujas alegações de defesa devem ser acolhidas e julgadas suas contas regulares com ressalva, nos termos do art. 16, inciso II, da Lei n.º 8.443/1992." (grifo não é do original) 
60.	O segundo decisum é o Acórdão 852/2020-TCU-Plenário, recentemente prolatado, em 8/4/2020, de relatoria do ministro-substituto André Luís de Carvalho.
61.	Citada decisão deu provimento aos embargos de declaração opostos por Renato Luiz Bellinetti Naegele em face do Acórdão 2297/2019-TCU-Plenário, excluindo sua responsabilidade, sem prejuízo, contudo, de manter integralmente a devida condenação de todas as demais pessoas originalmente responsabilizadas, passando o subitem 9.1 do referido Acórdão 2297/2019-TCU-Plenário a contar com a seguinte redação:
	" (...) 9.1. conhecer dos recursos de reconsideração interpostos por Henrique Pizzolato, Cláudio de Castro Vasconcelos e Renato Luiz Bellinetti Naegele contra o Acórdão 3349/2015-TCU-Plenário para, no mérito, dar o provimento em favor, apenas, do recurso manejado por Renato Luiz Bellinetti Naegele, negando o provimento em prol dos demais recorrentes, e, assim, excluir a responsabilidade de Renato Luiz Bellinetti Naegele na presente tomada de contas especial, mantendo integralmente a devida condenação de todas as demais pessoas responsabilizadas."
62.	Nesse diapasão, a fim de que se mantenha jurisprudência estável, íntegra e coerente nos termos do art. 926 do Código de Processo Civil (CPC) , aplicável, analógica e subsidiariamente, a este Tribunal, por força da Súmula 103, julgo que deve ser excluída a responsabilidade de Renato Luiz Bellinetti Naegele deste processo.
63.	Alinho meu pensamento ao último dos acórdãos antes explicitados, por entender que não há mérito de contas a ser apreciado neste momento em relação a Renato Naegele, pois, em ambos os acórdãos, foi apontado que existia, no mínimo, dubiedade sobre a quem caberia o acompanhamento e a fiscalização dos contratos com as agências de propaganda e publicidade.
64.	Em assim sendo, não há como se especificar a conduta do responsável, e, consequentemente, não se estabelece o necessário nexo de causalidade entre essa e o ato tido como ilícito, que foi a omissão no dever de acompanhar e fiscalizar os ditos contratos.
	Ante o exposto, VOTO por que o Tribunal adote a deliberação que submeto a sua consideração.
TCU, Sala das Sessões Ministro Luciano Brandão Alves de Souza, em 6 de maio de 2020.
ANA ARRAES 
Relatora